【裁判字號】    99,訴,707
【裁判日期】    990730
【裁判案由】    塗銷所有權移轉登記 等
【裁判全文】
臺灣高雄地方法院民事判決               99年度訴字第707號
原      告    台中商業銀行股份有限公司斗南分公司
法定代理人    丙○○
訴訟代理人    陳敬文
              林俊德
被      告    乙○○
兼訴訟代理人  甲○○
上列當事人間塗銷所有權移轉登記等事件，本院於民國99年7 月
19日言詞辯論終結，判決如下：
    主  文
被告間於民國九十八年四月二十九日，以信託為登記原因，就坐
落高雄市○○區○○段二０九地號、應有部分萬分之一二０之土
地及其上同段三六二建號即門牌號碼為高雄市左營區○○○路九
０一巷二六弄一號四樓之三建物所為之信託之債權行為及移轉登
記之物權行為，均應予撤銷。
被告乙○○應將上開土地、建物之所有權信託移轉登記予以塗銷
。
被告間就上開土地、建物所為，經高雄市楠梓地政事務所以民國
九十八左地字第０二八四五０號收件，於民國九十八年四月二十
九日登記之新台幣捌拾萬元抵押權之債權行為及物權行為，均應
予撤銷。
被告乙○○應將上開抵押權設定登記予以塗銷。
訴訟費用由被告負擔。
    事實及理由
一、按訴狀送達後，原告不得將原訴變更或追加他訴，但請求之
    基礎事實同一者，不在此限，民事訴訟法第255 條第1 項第
    2 款定有明文。原告起訴時，係聲明請求：(一)被告甲○○、
    乙○○間於民國98年4 月29日以信託為登記原因，就坐落高
    雄市○○區○○段209 地號、應有部分萬分之120 之土地及
    其上同段362 建號即門牌號碼為同區○○○路90 1巷26弄1
    號4 樓之3 建物（下稱系爭房地）所為之信託之債權行為及
    移轉登記之物權行為均應予撤銷；(二)乙○○應將系爭房地之
    所有權信託登記予以塗銷。嗣於訴狀送達後追加請求：(一)被
    告間就系爭房地所為，經高雄市楠梓地政事務所以98左地字
    第028450號收件，於98年4 月29日登記之新台幣（下同）80
    萬元之抵押權（下稱系爭抵押權）之債權行為及物權行為均
    應予撤銷；(二)乙○○應將系爭抵押權設定登記予以塗銷，原
    告所為核與上開條文規定相符，應予准許。
二、原告主張：訴外人廣宏皮業有限公司（下稱廣宏公司）分別
    於95年8 月30日及97年5 月6 日邀同訴外人張文淵、王阿快
    及甲○○為連帶保證人，陸續向原告借款150 萬元、150 萬
    元，240 萬元、160 萬元，惟未依約清償，借款視為全部到
    期，尚有本金共3,954,340 元及如附表所示之利息、違約金
    未清償。詎甲○○為規避債務，於98年4 月27日，就其所有
    系爭房地與乙○○訂立信託契約，並於98年4 月29日辦畢信
    託登記，甲○○更與乙○○簽訂系爭抵押權之設定契約，亦
    於98年4 月29日辦畢抵押權設定登記，致原告無法強制執行
    系爭房地受償。甲○○、乙○○所為實已損害原告之債權，
    致原告債權無法受償，爰依信託法第6 條之規定、民法第24
    4 條第2 項、第4 項之規定，提起本件訴訟，聲明請求：(一)
    被告間於98年4 月29日以信託為登記原因所為系爭房地之所
    有權信託之債權行為及移轉登記之物權行為均應予撤銷。(二)
    乙○○應將系爭房地之之所有權信託登記予以塗銷。(三)被告
    間就系爭房地所為系爭抵押權設定登記之債權行為及物權行
    為應予撤銷。(四)乙○○應將系爭抵押權設定登記予以塗銷。
三、被告則以：甲○○雖自願擔任連帶保證人，迄今均無從知悉
    廣宏公司及訴外人張文淵之財務狀況，且近年來經濟狀況不
    佳，系爭房地之貸款乃其女乙○○分期繳付，甲○○遂於98
    年4 月間辦理自益信託，將系爭房地交由乙○○管理處分，
    主觀上並無脫產意圖。又乙○○確有借款甲○○80萬元，甲
    ○○乃設定系爭抵押權予乙○○等語，資為抗辯。並聲明：
    駁回原告之訴。
四、兩造不爭執及爭執事項：
  (一)不爭執事項：
    1.廣宏公司分別於95年8 月30日、97年5 月6 日邀同張文淵
      、王阿快、甲○○為連帶保證人，陸續向原告借款150 萬
      元、150 萬元，240 萬元、160 萬元，惟未依約清償，借
      款視為全部到期，尚有本金共3,954,340 元及如附表所示
      之利息、違約金未清償。
    2.甲○○將其名下所有系爭房地，於98年4 月27日與乙○○
      訂立信託契約，並於98年4 月29日辦畢信託登記。甲○○
      復以系爭房地設定系爭抵押權予乙○○，亦於98年4 月29
      日辦畢抵押權設定登記。
  (二)爭執事項：
    1.被告間就系爭房地所有權所為之信託之債權行為及移轉登
      記之物權行為，是否有害於原告之債權？
    2.被告間所為系爭抵押權設定登記之債權行為及物權行為，
      是否有害於原告之債權？
    3.被告為系爭抵押權設定登記之債權行為及物權行為時，是
      否知悉有損害於原告之債權情事？
五、被告間所為系爭房地所有權之信託債權行為及移轉登記之物
    權行為，是否有害於原告之債權部分：
  (一)按信託行為有害於委託人之債權人權利者，債權人得聲請法
    院撤銷之。前條撤銷權，自債權人知有撤銷原因時起，1 年
    間不行使而消滅。自行為時起逾10年者，亦同。信託法第6
    條第1 項、第7 條分別定有明文。而所謂害於委託人之債權
    人之權利者，謂因信託行為，致權利不能獲得滿足。蓋其立
    法說明中謂「為防止委託人藉成立信託脫產，害及其債權人
    之權益，爰參考民法第244 條第l 項之規定，於本條第l 項
    規定信託行為有害於委託人之債權人之權利者，債權人得聲
    請法院撤銷之，而不以委託人於行為時明知並受益人於受益
    時亦知其情事者為限，以保障委託人之債權人，並期導信託
    制度於正軌」，強調排除民法第244 條規定之適用，乃因我
    國引入信託時，社會上多存有債務人利用信託設計以達脫產
    目的之背景有關。故依此規定，因債務人之信託行為，而使
    債權陷於清償不能、或困難或遲延之狀態，且於債權人行使
    撤銷權時，債務人仍處於無資力狀態，即足當之。又信託法
    第6 條之立法趣旨，在於防止債務人藉由訂立信託契約侵害
    債權人之行為，此與民法第244 條規定債權人得撤銷債務人
    侵害債權人債權之有償行為或無償行為之立法目的同一，且
    二者所撤銷之客體，不論為有償、無償行為或信託契約，均
    為法律行為，故信託法雖未如民法第244 條第4 項，規定信
    託之債權與物權行為經撤銷後，債權人得請求塗銷信託登記
    ，但此塗銷登記既為信託契約經塗銷後，為彰顯信託財產之
    真實權利變動狀態所必要，則信託法未規定債權人得聲請塗
    銷登記，顯係立法之疏漏，而有類推立法目的同一、構成要
    件相仿之民法第244 條第4 項之必要。
  (二)原告主張被告間就系爭房地所有權所為信託之債權行為及移
    轉登記之物權行為有害及其債權一節，固為被告所否認，並
    以如其等確有詐害原告債權之意圖，則將系爭房地出售即可
    ，無需辦理信託登記等語置辯。經查，甲○○將系爭房地以
    信託為原因登記予乙○○後，名下已無其他足資清償本件債
    務之財產，且甲○○96年度申報所得為87,113元，名下有投
    資2 筆計305,000 元，97年度申報所得為661,031 元，其中
    656,626 元為出售股利憑單所得，名下有投資2 筆計305,00
    0 元等情，業據本院調取甲○○之稅務電子閘門財產所得調
    件明細表查核屬實（見本院卷第32、33頁）；而被告因擔任
    廣宏公司保證人所積欠原告之債務額為3,954,340 元及如附
    表所示之利息、違約金之情，為兩造所不爭執，並有臺灣雲
    林地方法院98年度司促字第4702號之支付命令在卷可稽，堪
    認屬實。由上述甲○○之財產收入狀況，與其所積欠本件債
    務金額相對照結果，再參以甲○○自承其已無其他財產，亦
    無固定收入等語在卷（見本院卷第112 頁），堪認甲○○就
    本件債務確存有清償不能情事，且其之資力因將系爭房地信
    託登記予乙○○而更行惡化，迄至原告提起本件訴訟為止，
    甲○○仍處於無資力清償狀態，是原告主張被告所為信託行
    為及移轉登記行為有害於其債權等語，堪可採信，則其訴請
    撤銷被告間就系爭房地所為信託之債權行為及移轉登記之物
    權行為，併請求乙○○將系爭房地以信託原因所為之所有權
    移轉登記予以塗銷，洵屬有據。
六、被告間所為系爭抵押權設定登記之債權行為及物權行為，是
    否有害於原告之債權，及被告為該行為時，是否知悉有損害
    於原告之債權情事部分：
  (一)按債務人所為之有償行為，於行為時明知有損害於債權人之
    權利者，以受益人於受益時亦知其情事者為限，債權人得聲
    請法院撤銷之，為民法第244 條第2 項所明文規定。所謂有
    損害於債權人之權利者，係指債之關係存續中，因債務人之
    行為致有債務不能履行或履行顯有困難情事，即應認為有損
    於債權人之權利。
  (二)經查，原告主張其對甲○○如附表編號1 、2 所示債權，係
    自98年4 月6 日起發生未依約清償情事，如附表編號3 、4
    所示債權，則係自98年4 月30日起發生未依約清償情事一節
    ，業據提出臺灣雲林地方法院98年度司促字第4702號支付命
    令為證，為被告所不爭執，堪認屬實；而甲○○為廣宏公司
    負責人配偶之妹妹之情，為甲○○所自承在卷，參以甲○○
    係於98年4 月27日與乙○○訂立系爭房地所有權之信託契約
    ，於98年4 月29日辦畢信託登記，另設定系爭抵押權與乙○
    ○，於98年4 月29日辦妥設定登記，距廣宏公司發生違約情
    事之時點，僅3 星期，應足認甲○○係於知悉廣宏公司已發
    生債務不履行情事下為系爭房地之信託登記及系爭抵押權設
    定行為。又乙○○為履行借款予甲○○及設定系爭抵押權之
    約定，曾於98年4 月28日匯款80萬元予甲○○一節，業據被
    告提出郵政跨行匯款申請書及郵政存簿儲金簿為證（見本院
    卷第81、135 頁），並為原告所不爭執，堪認乙○○確有給
    付甲○○80萬元；而甲○○自承係將該筆款項用以清償對朋
    友之欠款、賭債，部分供自己使用（見本院卷第111 、123
    頁），惟就清償欠款、賭債部分均無法提出證據證明，自難
    認甲○○有將該筆款項用以清償債務。則由甲○○設定系爭
    抵押權向乙○○借款時，已知悉廣宏公司違約致其須負保證
    責任，惟仍未將該80萬元用以清償債務，全然供己花用等情
    ，再酌以甲○○當時之財產收入狀況，應足認甲○○設定系
    爭抵押權之行為確已使原告之債權有難以受償情事，且此情
    事為甲○○所明知。又乙○○與甲○○為母女關係，有戶籍
    謄本在卷可稽，而據林阿碧陳稱先前係與乙○○同住，因經
    濟狀況不佳、身體不好，均賴乙○○給付生活費，自乙○○
    開始半工半讀起，乙○○即自行負擔學費及家裡生活開支等
    語，顯見乙○○對甲○○之經濟狀況知之甚詳；再佐以兩造
    申請就系爭房地為信託登記及設定系爭抵押權之時間均為98
    年4 月27日，有土地登記申請書在卷可稽（見本院卷第48、
    85頁），如乙○○僅係單純借款與甲○○，何需急於申辦抵
    押權設定登記同時申辦信託登記，益足徵乙○○對於甲○○
    業因負擔債務致系爭房地將受債權人強制執行情事，實已知
    悉無訛。綜觀上情，原告主張被告間所為系爭抵押權設定登
    記之債權行為及物權行為均有害其債權，且被告均知悉損害
    情事等語，堪可採信，則其訴請撤銷被告間所為系爭抵押權
    設定登記之債權行為及物權行為，併請求乙○○塗銷系爭抵
    押權設定登記，洵屬有據。
七、綜上所述，原告依信託法第6 條之規定、民法第244 條第2
    項、第4 項規定，請求撤銷被告間就系爭房地所有權所為之
    信託之債權行為及移轉登記之物權行為，及請求乙○○塗銷
    信託登記，另請求撤銷被告間就系爭房地所為系爭抵押權設
    定登記之債權行為及物權行為，及請求乙○○塗銷系爭抵押
    權設定登記，均有理由，應予准許。
八、結論：原告之訴為有理由，依民事訴訟法第78條，判決如主
    文。
中    華    民    國    99    年    7     月    30    日
                      民事第六庭  法  官  黃悅璇
正本係照原本作成。
如對本判決上訴，須於判決送達後20日內向本院提出上訴狀。
中    華    民    國    99    年    7     月    30    日
                                  書記官  何慧娟
附表
┌─┬──────┬────┬─────┬─────┬────┬─────────────┐
│編│未償金額    │貸款金額│借款期間  │利息起算日│利    率│違   約   金              │
│號│            │        │          │          │        │                          │
├─┼──────┼────┼─────┼─────┼────┼─────────────┤
│1 │1,043,052 元│150萬元 │97.05.06～│98.04.06起│週年利率│自98.05.07起至清償日止，逾│
│  │            │        │100.05.06 │至清償日止│6%      │期在6 個月以內者，按上開利│
│  │            │        │          │          │        │率10% ，超過6 個月者，按左│
│  │            │        │          │          │        │開利率20% 計算。          │
├─┼──────┼────┼─────┼─────┼────┼─────────────┤
│2 │1,043,052 元│150萬元 │97.05.06～│98.04.06起│週年利率│自98.05.07起至清償日止，逾│
│  │            │        │100.05.06 │至清償日止│6%      │期在6 個月以內者，按上開利│
│  │            │        │          │          │        │率10% ，超過6 個月者，按左│
│  │            │        │          │          │        │開利率20% 計算。          │
├─┼──────┼────┼─────┼─────┼────┼─────────────┤
│3 │1,120,896 元│240萬元 │95.08.30～│98.04.30起│週年利率│                          │
│  │            │        │100.08.30 │至清償日止│6%      │                          │
├─┼──────┼────┼─────┼─────┼────┼─────────────┤
│4 │747,340 元  │160萬元 │95.08.30～│98.04.30起│週年利率│                          │
│  │            │        │100.08.30 │至清償日止│6%      │                          │
└─┴──────┴────┴─────┴─────┴────┴─────────────┘

司法院資訊處製作；財團法人民間司法改革基金會備份。
